ACORDAO-COMPLETO-2352040

ACÓRDÃO 11483/2019 ATA 36/2019 - PRIMEIRA CÂMARA

VISTOS, relatados e discutidos estes autos de aposentadoria concedida pelo Instituto Federal de Educação, Ciência e Tecnologia de Pernambuco;
ACORDAM os Ministros do Tribunal de Contas da União, reunidos em sessão da Primeira Câmara, diante das razões expostas pelo relator, em:
9.1. aplicar a Maria do Socorro Moreira de Azevedo, Diretora de Gestão de Pessoas do Instituto Federal de Educação, Ciência e Tecnologia de Pernambuco a multa de R$ 3.500,00 (três mil e quinhentos reais) , com fundamento no art. 58, inciso IV, da Lei 8.443/1992, fixando-lhe o prazo de quinze dias, a contar da notificação, para comprovar, perante o Tribunal (art. 214, inciso III, alínea “a”, do Regimento Interno) , o recolhimento da quantia ao Tesouro Nacional, atualizada monetariamente desde a data desta deliberação até o efetivo recolhimento, se paga após o vencimento, na forma da legislação em vigor;
9.2. autorizar, desde logo, nos termos do art. 28, inciso II, da Lei 8.443/1992, a cobrança judicial das dívidas, caso não atendidas as notificações;
9.3. determinar ao Instituto Federal de Educação, Ciência e Tecnologia de Pernambuco que encaminhe, com fundamento no art. 11 da Lei 8.443/1992, no prazo de 15 (quinze) dias, as informações requeridas por meio do Ofício 1557/2018-TCU/Sefip, de 11/4/2018, reiterado pelo Ofício 3480/2018-TCU/Sefip, de 1/8/2018, referentes ao acúmulo de aposentadoria por Orlando Ferreira de Lima.

Atos de concessão de aposentadoria.

Primeira Câmara

Instituto Federal de Educação, Ciência e Tecnologia de Pernambuco.

3. Interessados/Responsáveis:
3.1. Interessado: Orlando Ferreira de Lima (XXX.272.444-XX).

13.1. Ministros presentes: Bruno Dantas (na Presidência), Walton Alencar Rodrigues (Relator) e Vital do Rêgo.
13.2. Ministro-Substituto convocado: Augusto Sherman Cavalcanti.
13.3. Ministro-Substituto presente: Weder de Oliveira.

WALTON ALENCAR RODRIGUES

Adoto, como relatório, a instrução da Secretaria de Fiscalização de Pessoal (peças 7-8) :
INTRODUÇÃO 
1. Trata-se de ato (s) de concessão de aposentadoria, submetido (s) , para fins de registro, à apreciação do Tribunal de Contas da União (TCU) , de acordo com o art. 71, inciso III, da Constituição Federal. O (s) ato (s) foi (ram) cadastrado (s) e disponibilizado (s) ao TCU por intermédio do Sistema de Apreciação e Registro de Atos de Admissão e Concessões (Sisac) , na forma do art. 2º, caput e inciso II, e art. 4º, caput, da Instrução Normativa TCU 55/2007.
EXAME TÉCNICO  
Procedimentos aplicados
2. Os procedimentos para exame, apreciação e registro de atos de pessoal encontram-se estabelecidos na Instrução Normativa TCU 55/2007 e na Resolução TCU 206/2007. Essas normas dispõem, em seus arts. 4º, § 2º, e 3º, § 3º, respectivamente, que os atos de pessoal disponibilizados por meio do Sisac devem ser submetidos à crítica automatizada do próprio sistema, com base em parâmetros predefinidos.
3. Relativamente aos atos de concessão de aposentadoria, as rotinas de crítica das informações cadastradas no Sisac foram elaboradas e validadas levando-se em conta as peculiaridades desses atos. Os itens de verificação do sistema compreendem prazos e fundamentos legais, assim como eventuais ocorrências de acumulação. Trata-se de verificações mais abrangentes, minuciosas e precisas do que aquelas que podem ser realizadas por mãos humanas, proporcionando um nível de segurança ainda maior.
4. Além da crítica automatizada, há verificação humana adicional no caso de haver alertas do sistema ou informações não formatadas, como esclarecimentos do gestor ou do controle interno. 
5. As críticas também consideram os registros do Sistema Integrado de Administração de Recursos Humanos (Siape) . O Siape disponibiliza informações atualizadas sobre as parcelas que integram os proventos, diferentemente, portanto, do Sisac, que informa as parcelas no momento do registro do ato.
6. Essa confrontação com o Siape fornece uma visão atual e verdadeira da situação, o que permite descaracterizar irregularidades e inconsistências que, embora constantes do Sisac, já foram corrigidas.
Exame das constatações
Acumulação Informada
7. O conjunto das verificações a que o (s) ato (s) foi (ram) submetido (s) encontra-se discriminado em detalhes nas páginas que precedem esta instrução. Não foi (ram) constatado (s) qualquer (quaisquer) óbice (s) a (s) sua (s) apreciação (ões) pela legalidade.
8. Cabe registrar que esse também foi o entendimento do controle interno, que examinou os atos no âmbito da competência definida nos arts. 11 e 12 da Instrução Normativa - TCU 55/2007.
9. Tratando-se de ato (s) cuja (s) resposta (s) do gestor no item “SERVIDOR ACUMULA OUTRA APOSENTADORIA” foi “1-Sim”, não se identificou (aram) tal (is) vínculo (s) extra (s) nas bases cadastrais mantidas nesta Corte de Contas.
10. Conforme as peças 1 e 3, que tratam de ofícios de diligência do TCU/Sefip para elucidar a situação (o ofício da peça 3 foi de reiteração) , o gestor teve ciência do fato (conforme os avisos de recebimento – AR dos Correios – contidos nas peças 2 e 4) , mas ficou omisso em relação à situação informada no ato de aposentadoria sobre acúmulo de aposentadoria do servidor Orlando Ferreira de Lima, CPF XXX.272.444-XX, inativado como Professor do ensino básico, técnico e tecnológico pelo Instituto Federal de Educação, Ciência e Tecnologia de Pernambuco.
11. Em pesquisa na base de dados “Maciça”, que trata de banco de dados de pagamentos do Instituto Nacional do Seguro Social (INSS) pelo Regime Geral de Previdência Social, base esta mantida nesta Corte de Contas, não foi identificado benefício algum ao interessado, o que leva a inferir que a aposentadoria acumulada pode estar relacionada a pagamentos de órgãos estaduais ou municipais, dados estes que não se encontram na outra fonte de dados utilizada pela Sefip para a análise de vínculos empregatícios, a Relação Anual de Informações Sociais (Rais) .
11. Logo, tendo em vista que a informação de acumulação de cargos não foi esclarecida pelo órgão em duas tentativas, situação tal que pode ser irregular, e que o ato do interessado Orlando Ferreira de Lima, CPF XXX.272.444-XX, foi encaminhado ao TCU em 17/02/2017, há menos de cinco anos, cabe proposta de que o ato seja considerado ilegal, nos termos do art. 260, § 1o, do Regimento Interno do TCU.
12. Na forma dos arts. 262, caput, do Regimento Interno do TCU, 8º, caput, da Resolução - TCU 206/2007 e 15, caput, da Instrução Normativa - TCU 55/2007, cabe, ainda, proposta de determinar ao Instituto Federal de Educação, Ciência e Tecnologia de Pernambuco que, no prazo de quinze dias, faça cessar os pagamentos decorrentes do ato impugnado. 
13. Quanto aos valores indevidos já pagos, sua percepção de boa-fé fundamenta a aplicação do Enunciado 106 da Súmula da Jurisprudência do TCU, dispensando-se a devolução. 
14. Para maior clareza do acórdão a ser prolatado, é pertinente esclarecer ao interessado que essa dispensa alcança apenas os valores recebidos de boa-fé até a data de ciência do acórdão pelo Instituto Federal de Educação, Ciência e Tecnologia de Pernambuco. Assim, no caso de não provimento de recurso eventualmente interposto, deverão ser repostos os valores recebidos após aquela ciência. 
15. Ainda para maior clareza e efetividade do acórdão, é pertinente também esclarecer ao interessado quanto à possibilidade de optar por um dos dois eventuais proventos, nos termos do art. 133 da Lei 8.112/1990.
16. No caso de haver opção pelo cargo tratado no presente processo, o Instituto Federal de Educação, Ciência e Tecnologia de Pernambuco deverá emitir novo ato, submetendo-o ao TCU no prazo de trinta dias, nos termos do art. 15, § 1º, da Instrução Normativa - TCU 55/2007.
17. Por fim, vale destacar que o ato em análise foi disponibilizado ao TCU em 17/02/2017, há menos de cinco anos, portanto. Assim, segundo o entendimento estabelecido no Acórdão 587/2011-TCU-Plenário, não é necessária a instauração do contraditório.
CONCLUSÃO 
18. No exame do ato de Orlando Ferreira de Lima, CPF XXX.272.444-XX, integrante deste processo, constatou-se que o interessado já se encontra aposentado em outro cargo, todavia o gestor não prestou as devidas informações acerca desse outro vínculo quando diligenciado em duas oportunidades.
19. Assim, cabe proposta no sentido da ilegalidade do seu ato, recusando-se o seu registro. Cabe, ainda, determinar à Instituto Federal de Educação, Ciência e Tecnologia de Pernambuco que faça cessar os pagamentos indevidos.
20. Quanto aos valores já pagos, propõe-se dispensar a devolução, com fundamento no Enunciado 106 da Súmula da Jurisprudência do TCU.
21. Cabe, contudo, esclarecer ao interessado que:
a) poderá optar pela aposentadoria em um dos dois cargos, nos termos do art. 133 da Lei 8.112/1990;
b) a dispensa de devolução dos valores indevidamente recebidos alcança apenas os valores recebidos de boa-fé até a data de ciência do acórdão pelo Instituto Federal de Educação, Ciência e Tecnologia de Pernambuco. 
22. No caso de haver opção pelo cargo tratado neste processo, o Instituto Federal de Educação, Ciência e Tecnologia de Pernambuco deverá emitir novo ato, nos termos do art. 15, § 1º, da Instrução Normativa - TCU 55/2007.
23. Por fim, importa observar que o ato foi disponibilizado ao TCU há menos de cinco anos. Portanto, não é necessária a instauração do contraditório, nos termos do Acórdão 587/2011-TCU-Plenário.
PROPOSTA DE ENCAMINHAMENTO 
24. Ante o exposto, com fundamento no art. 71, inciso III, da Constituição Federal, no art. 1º, inciso V, e art. 39, incisos I e II, da Lei 8.443/1992, no art. 260 do Regimento Interno do Tribunal de Contas da União, propõe-se:
a) considerar ilegal e recusar registro ao ato de concessão de aposentadoria a Orlando Ferreira de Lima, CPF XXX.272.444-XX, no cargo Professor do ensino básico, técnico e tecnológico do quadro de pessoal do Instituto Federal de Educação, Ciência e Tecnologia de Pernambuco, com base nos arts. 71, inciso III, da Constituição Federal, 1º, inciso V, e 39, inciso II, da Lei 8.443/1992 e 260, § 1º, do Regimento Interno do Tribunal de Contas da União (TCU) ;
b) dispensar a devolução dos valores indevidamente recebidos até a data da ciência, pelo Instituto Federal de Educação, Ciência e Tecnologia de Pernambuco, do acórdão que vier a ser proferido, com base no Enunciado 106 da Súmula da Jurisprudência do TCU;
c) esclarecer ao interessado que:
c.1) poderá optar pela aposentadoria em um dos cargos aos quais se encontra vinculado, nos termos do art. 133 da Lei 8.112/1990; 
c.2) no caso de não provimento de recurso eventualmente interposto, deverão ser repostos os valores recebidos após a ciência do acórdão pelo Instituto Federal de Educação, Ciência e Tecnologia de Pernambuco;
d) determinar à Instituto Federal de Educação, Ciência e Tecnologia de Pernambuco que:
d.1) faça cessar os pagamentos decorrentes do ato impugnado, comunicando ao TCU, no prazo de quinze dias, as providências adotadas, nos termos dos arts. 262, caput, do Regimento Interno do TCU, 8º, caput, da Resolução - TCU 206/2007 e 15, caput, da Instrução Normativa - TCU 55/2007;
d.2) informe ao interessado o teor do acórdão que vier a ser prolatado, notadamente no que diz respeito ao direito de opção pela aposentadoria em um dos cargos acumulados, encaminhando ao TCU, no prazo de trinta dias, comprovante da data de ciência pelo interessado, nos termos do art. 4º, § 3º, da Resolução - TCU 170/2004;
d.3) no caso de a opção do art. 133 da Lei 8.112/1990 recair sobre o cargo tratado no presente processo, emita novo ato de concessão de aposentadoria, submetendo-o ao TCU no prazo de trinta dias, nos termos do 15, § 1º, da Instrução Normativa - TCU 55/2007.
O MPTCU, representado pelo Procurador Rodrigo Medeiros de Lima, diverge do encaminhamento proposto (peça 9) :
 Trata-se da análise do ato de aposentadoria concedida pelo Instituto Federal de Educação, Ciência e Tecnologia de Pernambuco a Orlando Ferreira de Lima, no cargo de professor do ensino básico, técnico e tecnológico.
2. Foi informado no ato, no campo “Dados da Concessão”, que o ex-servidor acumula outra aposentadoria (peça 5, p.1) . Diante disso, a Secretaria de Fiscalização de Pessoal realizou diligência ao órgão jurisdicionado, por meio do Ofício 1557/2018, de 11/4/2018 (peça 1) , reiterado pelo Ofício 3480/2018, de 1/8/2018 (peça 3) solicitando os seguintes esclarecimentos:
 (...) 
2. Logo, são necessárias as informações que elucidem qual (is) é (são) essa (s) outra (s) aposentadoria (s) , esclarecendo, quando possível:
a) se vinculada (s) ao regime próprio ou regime geral;
b) cargo (s) exercido (s) ;
c) natureza do cargo (se técnico/científico; não técnico/científico; professor; saúde; eletivo) ;
d) data (s) de admissão;
e) data (s) de inatividade; f) valor (es) dos proventos;
g) órgão (s) /entidade (s) ; e
h) jornada (s) de trabalho enquanto na atividade (inclusive destacando se era ou não de dedicação exclusiva) .
 (...) 
3. Ainda, é necessária a comprovação da compatibilidade de horários quando a jornada (contratual/regimental) total semanal de cargos licitamente acumuláveis ultrapassar 60h/semana, justificando se a qualidade do serviço prestado e o comprometimento do trabalho foram atendidos de forma satisfatória durante a atividade exercida no (s) órgão (s) /entidade (s) , ou seja, sem prejuízo algum.
 (...) 
3. Embora os expedientes tenham sido efetivamente recebidos no Instituto, conforme se vê nos avisos de recebimento dos Correios (peças 2 e 4) , não foram enviadas respostas que pudessem sanear os autos e concluir pela regularidade ou não da referida acumulação de proventos de aposentadoria declarada pelo gestor de pessoal.
4. A despeito disso, ao analisar os autos, a Sefip concluiu pela ilegalidade e negativa de registro do ato em apreço, em razão da inexistência de informações acerca do outro vínculo do ex-servidor (peça 7-8) .
II
5. De antemão, este representante do Ministério Público de Contas propõe solução diversa daquela oferecida pela Unidade Técnica, uma vez que o interessado não pode ser prejudicado pelo não atendimento de diligência deste Tribunal perpetrada pelo gestor de pessoal do órgão de origem do ex-servidor. Ademais, considerando que o ato sob exame trata de concessão de aposentadoria no cargo de professor, a acumulação de proventos de aposentadoria declarada pelo gestor de pessoal no ato pode ser regular, ante o previsto no inciso XVI do art. 37 da Constituição Federal, o que conduziria este Tribunal à apreciação do ato pela legalidade, já que não foram observadas outras possíveis irregularidades.
6. Quanto ao descumprimento de diligências do TCU, os seguintes normativos são aplicáveis (Grifos inseridos) :
Lei 8.443/1992
Art. 58. O Tribunal poderá aplicar multa de Cr$ 42.000.000,00 (quarenta e dois milhões de cruzeiros) , ou valor equivalente em outra moeda que venha a ser adotada como moeda nacional, aos responsáveis por:
 (...) 
IV - não atendimento, no prazo fixado, sem causa justificada, a diligência do Relator ou a decisão do Tribunal;
Regimento Interno do TCU
Art. 268. O Tribunal poderá aplicar multa, nos termos do caput do art. 58 da Lei nº 8.443, de 1992, atualizada na forma prescrita no § 1º deste artigo, aos responsáveis por contas e atos adiante indicados, observada a seguinte gradação:
 (...) 
IV – descumprimento, no prazo fixado, sem causa justificada, à diligência determinada pelo relator, no valor compreendido entre cinco e cinquenta por cento do montante a que se refere o caput;
 (...) 
§ 3º A multa aplicada com fundamento nos incisos IV, V, VI, VII ou VIII prescinde de prévia audiência dos responsáveis, desde que a possibilidade de sua aplicação conste da comunicação do despacho ou da decisão descumprida ou do ofício de apresentação da equipe de fiscalização.
7. Observa-se no Ofício de diligência 1557/2018, de 11/4/2018 (peça 1) , reiterado pelo Ofício 3480/2018, de 1/8/2018 (peça 3) , que a responsável foi alertada quanto à possibilidade de aplicação da multa prevista no art. 58, inciso IV, da Lei 8.443/1992, no caso de não atendimento da diligência:
5. Informo que o Tribunal pune os responsáveis pelo não atendimento de diligências, com a multa prevista no art. 58, inciso IV, da Lei 8.443, de 16 de julho de 1992.
8. Desse modo, como a responsável não encaminhou as informações solicitadas, sem causa justificada, a despeito de ter sido devidamente cientificada, conforme evidenciam os avisos de recebimento acostados às peças 2 e 4, propõe-se que seja aplicada a ela a multa prevista no art. 58, inciso IV, da Lei 8.443/1992, sem a necessidade de oitiva prévia, uma vez que a aplicação de tal sanção foi alertada nos expedientes enviados ao Instituto Federal de Educação, Ciência e Tecnologia de Pernambuco. 
9. Além disso, cabe proposta de determinação ao órgão jurisdicionado para que envie as informações solicitadas por meio do Ofício de diligência 1557/2018, de 11/4/2018 (peça 1) , reiterado pelo Ofício 3480/2018, de 1/8/2018 (peça 3) .
10. Tal solução foi adotada pela Primeira Câmara deste Tribunal, no âmbito do processo TC Processo 012.746/2013-4, de relatoria do Ministro Bruno Dantas, ao apreciar situação semelhante a destes autos. Na oportunidade, foi prolatado o Acórdão 14926/2018-TCU-Primeira Câmara, que restou assim sumariado:
PESSOAL. APOSENTADORIA. DESCUMPRIMENTO DE DILIGÊNCIA DO TCU PELA ENTIDADE JURISDICIONADA. MULTA. REITERAÇÃO DA DILIGÊNCIA. CIÊNCIA. 1. O descumprimento injustificado de diligência do TCU é conduta reprovável que enseja a aplicação da multa prevista no art. 58, inciso IV, da Lei 8.443/1992.

não há

Procurador Rodrigo Medeiros de Lima.

APOSENTADORIA. DESCUMPRIMENTO DE DILIGÊNCIA DO TCU PELA ENTIDADE JURISDICIONADA. MULTA. DETERMINAÇÃO.

APOSENTADORIA (APOS)

Secretaria de Fiscalização de Pessoal (SEFIP).

Trata-se do ato de concessão de aposentadoria de Orlando Ferreira de Lima, no cargo de professor, emitido pelo Instituto Federal de Educação, Ciência e Tecnologia de Pernambuco (IFPE) .
Em vista da informação de acumulação de outra aposentadoria, a Secretaria de Fiscalização de Pessoal promoveu diligência junto à entidade em 11/4/2018, reiterada em 1º/8/2018 (peças 1 e 3) . Apesar de recebidas as notificações, o IFPE permaneceu silente.
Não havendo informações suficientes sobre a aposentadoria que o interessado já detém, a unidade técnica propõe seja considerado ilegal o ato em análise, com negativa de registro, dispensando-se a devolução dos valores percebidos por força do Enunciado 106 da Súmula de Jurisprudência do TCU.
O Parquet diverge. 
Defende que, no caso específico, há a possibilidade de a aposentadoria anterior ser em outro cargo de professor, situação em que a acumulação é permitida, nos termos do art. 37, inciso XVI, da Constituição Federal.  
Argui, ainda, que o descumprimento às diligências do TCU é passível de multa, por força dos arts. 58, inciso IV, da Lei 8.443/1992 c/c art. 268, § 3º, do Regimento Interno, o que foi devidamente consignado nos ofícios de diligência. 
Propugna, assim, a exemplo de deliberações já adotadas nesse sentido pelo TCU, que a omissão da responsável, Maria do Socorro Moreira de Azevedo, Diretora de Gestão de Pessoas do IFPE, seja apenada com multa, com determinação ao IFPE para envio das informações necessárias ao saneamento dos autos.
Ao tempo em que adoto o parecer do MPTCU como razões de decidir, VOTO no sentido de que o Tribunal adote a deliberação que ora submeto à apreciação deste Colegiado.
TCU, Sala das Sessões Ministro Luciano Brandão Alves de Souza, em 8 de outubro de 2019.
WALTON ALENCAR RODRIGUES 
Relator